臺灣南投地方法院民事裁定
111年度監宣字第43號
聲  請  人  蔡肇宗  



相  對  人  蔡在河  


關  係  人  蔡秀花  

關  係  人  蔡寶鳳  



關  係  人  蔡肇銘  


上列聲請人對於相對人聲請監護宣告事件，本院裁定如下：
    主    文
一、宣告蔡在河（男，民國00年0月00日出生，身分證統一編號
    ：Z000000000號）為受輔助宣告之人。
二、選定蔡肇宗（男，民國00年0月00日出生，身分證統一編號
    ：Z000000000號）為受輔助宣告人蔡在河之輔助人。
三、程序費用由受輔助宣告人蔡在河負擔。
    理    由
一、聲請意旨略以：
　　聲請人為相對人蔡在河之子，相對人自民國110年8月1日起
    ，因失智症，雖經送醫診治仍不見起色，近日更因精神障礙
    或其他心智缺陷，致不能為意思表示或受意思表示，或不能
    辨識其意思表示之效果，爰依法聲請准予對相對人為監護宣
    告，併請求選定聲請人為監護人及指定相對人之妹即關係人
    蔡秀花（女，44年4月1日生，身分證統一編號：Z000000000
    號）為會同開具財產清冊之人等語。
二、按法院對於監護宣告之聲請，認為未達應受監護宣告之程度
    ，而有輔助宣告之原因者，得依聲請或依職權以裁定為輔助
    之宣告。家事事件法第174條第1項定有明文。次按，對於因
    精神障礙或其他心智缺陷，致其為意思表示或受意思表示，
    或辨識其意思表示效果之能力，顯有不足者，法院得因本人
    、配偶、四親等內之親屬、最近1年有同居事實之其他親屬
    、檢察官、主管機關或社會福利機構之聲請，為輔助之宣告
    。又受輔助宣告之人，應置輔助人。輔助人及有關輔助之職
    務，準用民法第1111條至第1111條之1規定。法院為輔助之
    宣告時，應依職權就配偶、四親等內之親屬、最近一年有同
    居事實之其他親屬、主管機關、社會福利機構或其他適當之
    人選定一人或數人為輔助人。而法院選定輔助人時，應依受
    輔助宣告之人之最佳利益，優先考量受輔助宣告之人之意見
    ，審酌一切情狀，並注意下列事項：一、受輔助宣告之人之
    身心狀態與生活及財產狀況。二、受輔助宣告之人與其配偶
    、子女或其他共同生活之人間之情感狀況。三、輔助人之職
    業、經歷、意見及其與受輔助宣告之人之利害關係。四、法
    人為輔助人時，其事業之種類與內容，法人及其代表人與受
    輔助宣告之人之利害關係。民法第15條之1第1項、第1113條
    之1、第1111條、第1111條之1亦定有明文。
三、經查，聲請人主張之事實，業據其提出聲請人之四親等血親
    之親屬系統表、親屬關聯資料、兩造及關係人蔡秀花之戶籍
    謄本、臺中榮民總醫院診斷證明書等件為證；另本院審驗相
    對人之心神狀況，於鑑定人即衛生福利部草屯療養院黃聿斐
    醫師前訊問相對人，相對人對於本院之詢問，關於其與其配
    偶姓名、幾個小孩各在何處等問題，均能正確回答，惟對於
    詢問其生日、現在住處地址等問題則未能正確回覆，可見其
    認知辨識及為意思表示之能力似有欠缺之可能；而經該院鑑
    定結果，綜合相對人之過去生活史、疾病史、身體檢查、精
    神狀態檢查與心理評估結果，認定相對人之臨床診斷為失智
    症，目前為輕度障礙程度。主要臨床表現為近期記憶力退化
    ，訊息的登錄、留存與提取都有問題，間接影響對時間及地
    點的定向感，且受記憶力退化影響，會有多疑、情緒欠穩的
    狀況，目前大部分日常功能雖可以維持，但仍需有人陪伴照
    顧部分生活，長途或跨縣市的旅行可能會有迷路的風險，且
    因訊息登錄、留存與提取的困難，影響其訊息統整與現實判
    斷的結果，因此在處理不熟悉或複雜事務時，會有反應速度
    慢或因應困難的狀況。由於失智症是一種持續進展的退化過
    程，臨床病程可能維持現有功能或繼續退化，極少有回復原
    來功能之可能，建議仍須由他人協助其生活中重大或複雜事
    件的處理，以維持其生活的穩定與安全。鑑定認定相對人目
    前之行為能力受上述心智缺陷影響，其為意思表示及受意思
    表示或辨識其意思表示效果，已達顯著下降之程度等語，此
    有該院111年9月27日草療精字第1110011319號函所附相對人
    之精神鑑定報告書在卷為憑。綜合上開精神鑑定結果及相對
    人接受本院訊問之情狀，本院認相對人之精神狀態雖有缺陷
    ，尚非完全不能為意思表示或受意思表示，亦非完全不能辨
    識其意思表示之效果，故未達應受監護宣告之程度，惟其為
    意思表示或受意思表示，或辨識其意思表示效果之能力，因
    失智症之影響，致其認知功能不佳，而顯有不足之情形。從
    而，聲請人雖聲請對相對人為監護宣告，惟依相對人目前之
    狀況，以輔助宣告為當，爰依職權為輔助宣告之諭知。
四、關於選定輔助人部分：
    本院審酌相對人前未訂有監護契約，而平日由其胞妹即關係
    人蔡秀花照顧其起居、提醒吃藥及陪同運動或種菜，聲請人
    為相對人之次子，誼屬至親，健康狀況及經濟能力尚可，假
    日有空即會與配偶陪伴相對人，並負責處理相對人之就醫等
    相關生活及開銷費用之事宜，並有意願出任監護人一職，此
    有聲請狀、陳報狀及同意書在卷可稽；另相對人到庭表示希
    望由聲請人擔任其輔助人，其餘子女即關係人蔡寶鳳、蔡肇
    銘及關係人蔡秀花亦同意由聲請人擔任相對人之監護人，有
    其等出具之書面及同意書在卷足佐；是聲請人具有擔任相對
    人之輔助意願與能力，且並無不適任輔助人之情事，堪認為
    適當之輔助人。
五、又聲請人雖同時提出會同開具財產清冊之人選，亦有關係人
    蔡秀花出具願任會同開具財產清冊之人之同意書，然由民法
    第15條之2規定可知，受輔助宣告之人並未喪失行為能力，
    且依法並未完全剝奪其財產處分權。再參酌同法第1113條之
    1規定，並無準用同法第1094條、第1099條及第1099條之1、
    第1103條第1項之規定，亦即受輔助宣告人之財產，不由輔
    助人管理，輔助人對於受輔助宣告人之財產，並無規定須與
    經法院或主管機關所指定之人會同開具財產清冊。本件相對
    人之精神或心智狀況尚未達監護宣告之程度，而由本院對相
    對人為輔助之宣告，業如前述，揆諸上開說明，本件毋庸指
    定會同開具財產清冊之人，附此敘明。
六、程序費用負擔之依據：家事事件法第177條第2項、第164條
    第2項。
中　　華　　民　　國 　111　　年　　11　　月　　1　　日
                家事法庭    法  官  黃立昌
以上正本係照原本作成。
如對本裁定抗告，須於裁定送達後10日之不變期間內，向本院提
出抗告狀，並繳納抗告費新臺幣1,000元。
中　　華　　民　　國　　111 　年　　11　　月　　8 　　日
                            書記官　洪正昌